【裁判字號】    98,上易,75
【裁判日期】    980317
【裁判案由】    塗銷所有權移轉登記等
【裁判全文】
臺灣高等法院民事判決                  98年度上易字第75號
上  訴  人  丙○○
兼  上一人
訴訟代理人  甲○○
被  上訴人  台灣歐利克股份有限公司
法定代理人  乙○○○
訴訟代理人  丁○○
上列當事人間請求塗銷所有權移轉登記等事件，上訴人對於中華
民國97年12月12日臺灣基隆地方法院97年度訴字第253 號第一審
判決提起上訴，被上訴人為訴之追加，本院於98年3月4日言詞辯
論終結，判決如下：
    主      文
上訴駁回。
上訴人甲○○、丙○○間就坐落基隆市○○區○○段地號八九二
、面積二七三０五平方公尺之土地所有權應有部分十萬分之一一
三，及其上建號三七五五、三七六八建物即門牌號碼基隆市○○
街三十六號十二樓、觀海街三十二號九樓房屋所有權全部，於九
十六年八月三十一日所為所有權移轉登記之物權行為，應予撤銷
。
第二審及追加之訴訴訟費用，由上訴人負擔。
    事實及理由
壹、程序部分：
一、按債權人依民法第244條第2項行使其撤銷權，如僅請求撤銷
    債務人之行為，則應以行為當事人為被告，即其行為為單獨
    行為時，應以債務人為被告，其行為為雙方行為時，應以債
    務人及其相對人為被告，故其行為當事人有數人時，必須一
    同被訴，否則應認其當事人之適格有欠缺。最高法院28年上
    字第978 號判例意旨參照。被上訴人依民法第244條第2項規
    定提起撤銷之訴，其訴訟標的對於共同訴訟之甲○○、丙○
    ○必須合一確定，甲○○上訴之效力，依民事訴訟法第56條
    第1款規定，及於未提起上訴之丙○○，合先敘明。
二、按在第二審為訴之變更或追加，非經他造同意，不得為之。
    但民事訴訟法第255 條第1項第2款請求之基礎事實同一者，
    不在此限，民事訴訟法第446條第1項、第255條第1項第2 款
    定有明文。被上訴人於本院追加撤銷上訴人甲○○、丙○○
    間就不動產所有權移轉登記之物權行為，經核屬基於同一基
    礎事實，與前開法條規定相符，應予准許。
貳、實體部分：
一、被上訴人起訴主張：
  (一)訴外人王中興（更名王振鴻），於民國（下同）94年8 月19
    日邀同另一訴外人張安隆及上訴人甲○○擔任連帶保證人，
    以王中興之名義共同向訴外人華南商業銀行股份有限公司龍
    江分行（下稱華南銀行）申辦新臺幣（下同）1,200,000 元
    整之貸款，用以購買車牌號碼3555—DA自用一般小客車乙輛
    。並約定以分期付款方式給付價款，自94年9 月22日起至98
    年8 月22日止，每月22日繳付每期款30,435元整，共分48期
    ，分期總金額1,460,880 元整（含本金、利息），訴外人王
    中興及上訴人甲○○等為擔保債務，共同簽發本票乙紙交華
    南銀行收執。詎訴外人王中興自96年5 月22日第21期起即拒
    不約繳款，被上訴人於96年7月5日受讓華南銀行前開貸款契
    約債權及動產抵押之權利（下稱系爭債權）。
  (二)被上訴人於受讓系爭債權後，數度進行催收追償，債務人等
    仍置若罔聞，被上訴人遂於96年7月9日向臺灣臺北地方法院
    （下稱臺北地院）以前揭本票，聲請本票裁定許可強制執行
    ，並於96年8 月10日送達於上訴人甲○○住所，由與其同居
    之夫即上訴人丙○○收受。待被上訴人向基隆市信義地政事
    務所電子謄本閘門聲請土地及建物之不動產謄本，始發現上
    訴人甲○○於96年8月31日將座落於基隆市○○區○○段892
    地號、面積27,305平方公尺之土地所有權應有部分10萬分之
    113 ，及其上建號3755、3768建物，即門牌號碼基隆市○○
    街36號12樓、觀海街32號9 樓房屋所有權全部（下合稱系爭
    不動產），疑以假買賣之方式將所有權移轉予其夫即上訴人
    丙○○，致生損害被上訴人之權利。
  (三)查前揭臺北地院本票裁定之送達係由上訴人丙○○於96 年8
    月10日代理收受，據此即明，非但上訴人甲○○於系爭不動
    產移轉前已知其將受強制執行，明知系爭不動產之移轉將損
    害被上訴人權利，且上訴人丙○○於受益當時，確已知悉上
    訴人甲○○對被上訴人負有債務並將受強制執行，足證上訴
    人間買賣行為非為善意。核上訴人甲○○之總財產雖有系爭
    不動產及另位於臺北縣新店市○○段之兩筆不動產，但其總
    財產已不足清償一切債務，上訴人甲○○及丙○○卻仍故意
    將系爭不動產為所有權移轉登記，故意使被上訴人無從執行
    ，上訴人間之買賣及所有權移轉登記之行為，使其責任財產
    減少，對被上訴人之擔保減損，足認損及被上訴人之債權，
    被上訴人得依民法244條第2項規定訴請撤銷。
  (四)求為判決：1.上訴人間就坐落基隆市○○區○○段地號892
    、面積27,305 平方公尺之土地所有權應有部分10萬分之113
    ，及其上建號3755、3768建物即門牌號碼基隆市○○街36號
    12樓、觀海街32號9樓房屋所有權全部，於96年8月21日所為
    之買賣行為應予撤銷。2.上訴人丙○○應將第1 項所示不動
    產經基隆市信義地政事務所於96年8 月31日所為登記原因買
    賣之所有權登記塗銷。
二、上訴人則以：上訴人甲○○係好心幫訴外人王中興作保而有
    本件債務，並非上訴人甲○○欠下之債務。於收到華南銀行
    催收信函時，上訴人甲○○即主動與華南銀行聯絡，但當時
    華南銀行告知訴外人王中興一直以來皆有遲繳的記錄，要上
    訴人甲○○不用理會。嗣後上訴人甲○○收到被上訴人的通
    知，多次主動與被上訴人協商分期，但被上訴人自始至終皆
    不肯接受協商，要上訴人甲○○一次還清全額。上訴人甲○
    ○與前夫離婚後，即獨立扶養兒子且尚須幫前夫還債，生活
    相當清苦。系爭不動產是上訴人丙○○所購置之房子（上訴
    人甲○○與丙○○於96年4月結婚），因上訴人丙○○向上
    訴人甲○○表示因其信用不良，借上訴人甲○○之名義買賣
    房子，待其退伍後即歸還，有協議書可憑，並有房屋仲介及
    朋友及聯邦銀行可證。上訴人甲○○並非損害被上訴人債權
    ，而係將系爭不動產返還予上訴人丙○○等語，資為抗辯。
三、原審判決(一)上訴人間就坐落基隆市○○區○○段地號892、
    面積27,305 平方公尺之土地所有權應有部分10萬分之113，
    及其上建號3755、3768建物即門牌號碼基隆市○○街36號12
    樓、觀海街32號9樓房屋所有權全部，於96年8月21日所為之
    買賣行為應予撤銷。(二)上訴人丙○○應將第1 項所示不動產
    經基隆市信義地政事務所於96年8 月31日所為登記原因買賣
    之所有權登記塗銷。上訴人甲○○提起上訴，與上訴人丙○
    ○共同上訴聲明為：(一)原判決廢棄。(二)上廢棄部分，被上訴
    人在第一審之訴駁回。被上訴人答辯聲明：上訴駁回。
四、本件不爭執事項：上訴人為夫妻關係。上訴人甲○○曾為訴
    外人王中興向華南銀行所借款項作保，且被上訴人已受讓前
    開華南銀行債權之事實為上訴人所知悉，系爭不動產於96年
    8月21日由上訴人甲○○移轉登記予上訴人丙○○。
五、本件爭點：上訴人甲○○將系爭不動產所有權以買賣為原因
    ，移轉登記予上訴人丙○○，是否係有害於被上訴人之債權
    ，被上訴人因而得依民法第244條第2項之規定撤銷之？
六、按民法第244 條撤銷權，自債權人知有撤銷原因時起，一年
    間不行使，或自行為時起經過10年而消滅。民法第245 條定
    有明文。經查，被上訴人以上訴人甲○○與訴外人王中興、
    張安隆共同簽發之本票，聲請本票裁定，經臺灣臺北地方法
    院以96年度票字第49114號裁定准為強制執行，該裁定係於9
    6 年9月4日確定，有裁定及民事裁定確定證明書在卷可稽（
    原審卷第16至17頁）。被上訴人主張其所聲請之本票裁定確
    定後，嗣申請系爭不動產電子謄本時，始知上訴人甲○○及
    丙○○就系爭不動產之買賣行為有害其債權，而有撤銷原因
    ，上訴人甲○○及丙○○對此未表示爭執。另查無被上訴人
    知悉撤銷原因在前之證據。故本件被上訴人於97年6月5日起
    訴，請求依民法第244 條規定撤銷上訴人之買賣行為，未逾
    民法第245條規定之除斥期間。
七、按債權人依民法第244 條規定，撤銷債務人所為之有償或無
    償行為者，祇須具備下列之條件，(一)為債務人所為之法律行
    為，(二)其法律行為有害於債權人，(三)其法律行為係以財產權
    為目的，(四)如為有償之法律行為，債務人於行為時，明知其
    行為有害於債權人，受益人於受益時，亦明知其事情。至於
    債務人之法律行為除有特別規定外，無論為債權行為抑為物
    權行為，均非所問。最高法院42年台上字第323號判例意旨
    參照。
  (一)查訴外人王中興向訴外人華南銀行借貸以購買3555—DA自用
    一般小客車，並邀訴外人張安隆及上訴人甲○○共同簽發發
    票日為94年8月17日、金額1,200,000元本票乙紙。嗣於96年
    7月5日，訴外人華南銀行將訴外人王中興之貸款債權（含本
    金、利息）及動產抵押權全部移轉予被上訴人，有貸款暨動
    產抵押契約書、本票、債權移轉證明書在卷可稽（原審卷第
    10至11頁、第14頁）。被上訴人執訴外人王中興、張安隆、
    上訴人甲○○共同簽發之本票，聲請取得臺灣臺北地方法院
    96年度票字第49114 號裁定准為強制執行，有確定裁定在卷
    可憑（原審卷第16至17頁）。被上訴人對上訴人甲○○有債
    權存在，為可認定之事實。
  (二)查被上訴人取得對訴外人王中興、張安隆及上訴人甲○○共
    同簽發之本票准予強制執行之裁定，該裁定於96年8 月10日
    合法送達於上訴人甲○○，由與其同居之夫即上訴人丙○○
    收受（原法院檢察署97年度偵字第9595號不起訴處分書理由
    二參照，原審卷第18頁至反面）。次查，系爭不動產於96年
    8 月21日由上訴人甲○○以買賣為原因移轉登記予上訴人丙
    ○○，有土地及建物登記謄本在卷可稽（原審卷第22至28頁
    ），惟上訴人丙○○並未支付上訴人甲○○買賣價金，據上
    訴人丙○○陳述明確（原審卷第68頁）。由上證據足認，上
    訴人甲○○於移轉系爭不動產行為時，明知其行為有害於被
    上訴人，且受益人即上訴人丙○○亦明知其事情。
  (三)綜上，被上訴人主張上訴人甲○○所為系爭不動產之買賣行
    為及所有權移轉登記之物權行為，有害及債權，且上訴人甲
    ○○及丙○○均明知其情事，依據民法第244 條規定，請求
    撤銷上訴人甲○○與丙○○就系爭不動產所為之買賣行為及
    所有權移轉登記之物權行為，為有理由。
八、按當事人主張有利於己之事實者，就其事實有舉證之責任。
    民事訴訟法第277 條本文定有明文。
  (一)上訴人甲○○辯稱系爭不動產係上訴人丙○○借其名義購買
    ，提出協議書2 件為證（原審卷第51、52頁），為被上訴人
    所否認。查94年11月8 日協議書記載略以：「茲因丙○○先
    生（以下簡稱甲方）信用管制無法貸款，是以商借甲○○小
    姐（以下簡稱乙方）之名義購置位於基隆市○○街36號12樓
    之建物，雙方協議於甲方退伍後即辦理過戶歸還甲方名下…
    …」，95年6月2日協議書記載略以：「緣丙○○先生因信用
    管制尚無法辦理購屋貸款，特商借甲○○小姐，以其名義購
    置基隆市○○街33號9 樓之建物，俟丙○○退伍後即辦理過
    戶歸還名下……」，該協議書為上訴人甲○○、丙○○片面
    制作，上訴人甲○○、丙○○未立證證明實在，故不能遽以
    協議書為有利於渠等之認定。
  (二)上訴人丙○○於中國農民銀行95年1月2日至95年4 月12日存
    款對帳單、合作金庫銀行活期儲蓄存款存摺影本、上訴人臺
    灣企銀存摺所載之提款、轉帳資料，及上訴人丙○○信用報
    告所載帳務資料及信用資料（原審卷第53至54頁、第72至76
    頁、本院卷第39至43頁、本院卷第13頁），不能證明該金錢
    轉帳、提領之原因為何，故不能證明系爭不動產係上訴人丙
    ○○借用上訴人甲○○之名義所購買。
  (三)綜上，上訴人甲○○辯稱系爭不動產為上訴人丙○○所有，
    其移轉所有權登記僅係返還上訴人丙○○之財產，被上訴人
    不得撤銷等語，為不可採。
九、按民法第244 條第1項、第2項規定之撤銷訴權兼有形成權及
    請求權之性質。故訴請撤銷債務人與相對人間所為抵押權設
    定行為者，亦得同時請求塗銷該抵押權設定登記。最高法院
    75年度台抗字第71號裁判意旨參照。被上訴人請求上訴人甲
    ○○與丙○○就系爭不動產所為之買賣行為及所有權移轉登
    記之物權行為應予撤銷，為有理由，詳前述，因系爭不動產
    已移轉登記於上訴人丙○○所有，揆諸首揭說明，被上訴人
    請求上訴人丙○○塗銷系爭不動產之所有權登記，為有理由
    。
十、上訴人甲○○與丙○○於96年8 月21日就系爭不動產所為之
    買賣行為，及96年8 月31日所為所有權移轉登記之物權行為
    ，係有害於被上訴人之債權，被上訴人主張依據民法第244
    條第2 項規定撤銷該買賣行為及所有權移轉登記之物權行為
    ，並請求塗銷於96年8 月31日所為登記原因買賣之所有權登
    記，為有理由，應予准許。
十一、綜上所述，被上訴人本於民法第244條第2項規定，請求撤
      銷上訴人甲○○與丙○○就系爭不動產所為之買賣行為，
      及追加請求撤銷所有權移轉登記之物權行為，及請求視同
      上訴人丙○○塗銷所有權登記，為有理由，應予准許。是
      則原審判決撤銷系爭不動產之買賣行為及塗銷所有權登記
      ，於法並無不合。上訴意旨指摘原判決不當，求予廢棄改
      判，為無理由，應予駁回。
十二、本件事證已臻明確，兩造其餘攻擊防禦方法及未經援用之
      舉證，經審酌核與本件判決結果不生影響，不再逐一論述
      ，附此敘明。
十三、據上論結，本件被上訴人追加之訴為有理由，上訴人之上
      訴為無理由，依民事訴訟法第449條第1項、第78條、第85
      條第1項前段，判決如主文。
中    華    民    國    98    年    3     月    17    日
                    民事第二庭
                        審判長法  官  吳謙仁
                              法  官  蘇瑞華
                              法  官  李瓊蔭
正本係照原本作成。
不得上訴。
中    華    民    國    98    年    3     月    17    日
                              書記官  王才生


司法院資訊處製作；財團法人民間司法改革基金會備份。
